【裁判字號】    91,訴,2045
【裁判日期】    920630
【裁判案由】    偽造文書等
【裁判全文】
臺灣板橋地方法院刑事判決                        九十一年度訴字第二四五號
    公  訴  人  臺灣板橋地方法院檢察署檢察官
    被      告  丙○○
右列被告因偽造文書等案件，經檢察官提起公訴 (九十一年度偵緝字第六七二號)，
本院判決如左：
    主  文
丙○○共同連續行使偽造私文書，足以生損害於他人，處有期徒刑壹年捌月。緩刑肆
年。
    事  實
一、丙○○與袁惠民（另行通緝中）為夫妻關係，二人明知先前所召集之互助會業因
    會員倒會致負債新台幣（下同）二百餘萬元，又因從事民間貸放業務遭人倒帳約
    五百餘萬元，財務狀況已陷入困境，並無負擔大量召集互助會之能力，然為籌措
    資金供己周轉使用，竟共同基於意圖為自己不法所有之概括犯意，多數以自己之
    朋友、親戚為會員，先自民國八十六年五月二十日起召集甲○○等人成立包括會
    首共三十七會之互助會（即附表所示之甲互助會），約定每會為二萬元，每月二
    十日在台北縣板橋市○○街一一０號三樓之一丙○○夫婦住處開標，由二人輪流
    主持開標，參與競標之人必須在標單上填寫姓名及競標金額，每一會期中，如最
    高標金之出價者不止一人，則由會單最早經開出之會員得標，標金則採預先扣除
    之內標制，丙○○夫婦雖虛應故事定期開標，惟於多數會員止會後，丙○○即以
    該等會員名義投標，或雖有會員得標惟亦未取得會款，丙○○均將收得之會款用
    以支付自己之債務，復思以會養會，又基於前開概括犯意，陸續自八十七年四月
    十日起召集如附表所示之乙、丙互助會，該互助會之金額、開標地點、開標方式
    均與前一互助會相同，因而使甲○○等會員不疑有他而加入該互助會，並按期繳
    交會款。詎丙○○夫婦於乙互助會進行期間，於八十七年九月十日，在上揭開標
    地點，與會員午○○（以戊○○之名義跟會）共同基於偽造文書之概括犯意，由
    午○○偽造辰○○之署押填寫四千五百元標金之標單，並持以參加競標行使之，
    丙○○復於八十九年一月十日，在上揭開標地點，冒吳東廷之名義，填載四千一
    百元標金之標單，在標單上偽造吳東廷之署押後持以投標，使該會活會會員陷於
    錯誤，誤認為各該會員競標得標，均足以生損害於辰○○、乙○○及該次參與競
    標之其他會員；丙○○夫婦又基於前開不法所有之概括犯意，於八十九年一月間
    受會員卯○○委託以其名義得標後，竟向卯○○謊稱為另一會員甲○○得標，並
    向之收取當期之活會會款，使卯○○陷於錯誤而如數交付會款。嗣至八十九年二
    月間，丙○○夫婦因週轉不靈，當月未開標即宣布倒會，各會員始知悉上情，共
    詐會款一千五百七十二萬元。
二、案經辰○○、庚○○、丁○○、甲○○、辛○○、寅○○、巳○○、丑○○、己○○、午○○、卯○○、未○○、壬○○、子○○、癸○○訴由台灣板橋地方法
    院檢察署檢察官偵查起訴。
    理  由
一、訊據被告丙○○固坦承以會養會，多數會員止會後以該等會員之名義投標及冒用
    吳東廷之名義標會、而因午○○要得標所以讓午○○用辰○○之名義投標，並因
    告訴人卯○○委託標會標得互助會後，告知係甲○○得標仍向卯○○收取會款等
    事實不諱，惟辯稱：辰○○之會是午○○標的，伊並無冒標云云。經查，被告為
    會首明知午○○之會均為死會，仍同意該會員用他人之名義投標等情，已據被告
    於本院調查時自承在卷，且被告並未告知其他會員是午○○標會亦據其他告訴人
    指述歷歷在卷（詳參本院九十二年四月二十四日訊問筆錄），而被告身為會首既
    已知悉會員均已得標，即不可能再有機會競標，竟允許死會會員以他人之名義競
    標，顯與該等會員基於共同之犯意聯絡與行為分擔無疑，此並經告訴人辰○○、
    庚○○、丁○○、甲○○、辛○○、寅○○、巳○○、丑○○、己○○、午○○
    、卯○○、未○○、壬○○、子○○、癸○○指述歷歷在卷及證人即會員乙○○
    之妻張麗惠證述綦詳，且有互助會會單附卷可稽；又被告自承於召集本件互助會
    時，擔任裝潢工作，月入約七萬元至十餘萬元不等，但先前所召集之互助會業經
    人倒會二百餘萬元，八十四、八十五年間從事民間貸放業務遭人倒帳五百餘萬元
    ，八十六、八十七年間又因投資餐廳虧損一百餘萬元，復自承打算以會養會以維
    持互助會運轉，足見其於召集互助會之初即已無足夠資力，而將會員得標之會款
    或冒標取得之會款均用以支付自己之債務，並據被告自承無訛（詳參九十一年度
    偵緝字第六七二號卷第二十三頁、第五十九頁）。是被告於召集互助會之初即有
    不法所有之意圖亦明，被告所辯不足採信，本件事證明確，其犯行堪以認定。
二、按民間互助會標單，依習慣係在紙上以文字及數字表示由何人投標、及標金數額
    等一定用意之證明，具有刑法第二百二十條第一項、第二百十條之準私文書性質
    。查被告召集互助會以會養會，未經同意冒標及與他會員共同冒標互助會並向活
    會員收取會款而供支付自己貸款之行為，係犯刑法第二百十六條、第二百二十條
    第一項、第二百十條之行使偽造準私文書罪及同法第三百三十九條第一項之詐欺
    取財罪。其與其妻袁惠民及就冒標偽造文書之部分與會員午○○基於犯意之聯絡
    與行為分擔，均為共同正犯。其多次先後偽造活會會員名義之署押及標金於標單
    上復持以行使，偽造署押之行為，應屬偽造準私文書之部分行為，不另論罪。其
    偽造準私文書後持以行使，其偽造之低度行為，應為行使之高度行為所吸收，僅
    論以行使偽造準私文書罪。又彼每次冒標行為，使數活會會員受騙而交付會款，
    係一行為而侵害數法益，為想像競合犯，應從一重處斷。再彼先後多次偽造準私
    文書與多次詐欺取財之犯行，時間緊密、且所犯又係同一構成要件之罪名，顯均
    係基於概括之犯意為之，應依連續犯之規定以一罪論，並加重其刑。彼上開連續
    偽造準私文書與連續詐欺取財間，有方法結果之牽連犯關係，應從一重連續行使
    偽造準私文書處斷。爰審酌被告之素行，擅自冒他人之名義填寫標單，持以投標
    ，其犯罪之動機、目的、手段、所生危害、及犯罪後之態度尚稱良好，與告訴人
    有私下達成和解每月攤還部分款項等一切情狀，量處如主文所示之刑。又被告前
    未曾受有期徒刑以上刑之宣告，有台灣高等法院檢察署刑案紀錄簡覆表存卷可按
    ，因一時失慮，偶罹刑典，事後已深具悔意，並陸續攤還告訴人會款（詳參本院
    九十二年三月四日訊問筆錄）經此刑之宣告後，應知警惕而無再犯之虞，本院因
    認暫不執行其刑為當，予以宣告緩刑四年，用啟自新。
三、被告偽造之標單均已丟棄，其上偽造之辰○○、吳東廷之署押均不另為沒收之諭
    知。
據上論斷，應依刑事訴訟法第二百九十九條第一項前段，刑法第五十六條、第二百十
六條、第二百二十條第一項、第二百十條、第三百三十九條第一項、第五十五條、第
七十四條第一款、罰金罰鍰提高標準條例第一條前段，判決如主文。
中      華      民      國    九十二    年      六      月     三十     日
                                      臺灣板橋地方法院刑事第四庭
                                          法  官    徐  子  涵
右正本證明與原本無異。
如不服本判決，應於判決送達後十日內向本院提出上訴狀。
                                          書記官    彭  麗  紅
中      華      民國      九十二      年    七    月      一      日
附論罪法條
刑法第二百二十條
在紙上或物品上之文字、符號、圖畫、照像，依習慣或特約，足以為表示其用意之證
明者，關於本章及本章以外各罪，以文書論。
錄音、錄影或電磁紀錄，藉機器或電腦之處理所顯示之聲音、影像或符號，足以為表
示其用意之證明者，亦同。
稱電磁紀錄，指以電子、磁性或其他無法以人之知覺直接認識之方式所製成之紀錄，
而供電腦處理之用者。
刑法第三百三十九條
意圖為自己或第三人不法之所有，以詐術使人將本人或第三人之物交付者，處五年以
下有期徒刑、拘役或科或併科一千元以下罰金。
以前項方法得財產上不法之利益或使第三人得之者亦同。
前二項之未遂犯罰之。
附表
┌─┬─────────────────────────────────┐
│編│    互      助      會      內      容                            │
│號│                                                                  │
├─┼─────────────────────────────────┤
│甲│會    期：八十六年五月二十日起至八十九年五月二十日止              │
│  │          包括會首共三十七會                                      │
│  │每會金額：二萬元，內標制                                          │
│  │開標時間：每月二十日                                              │
│  │開標地點：台北縣板橋市○○街一一０號三樓之一                      │
│  │倒會時間：八十九年二月（當月未開標）                              │
│  │尚未進行會數：三會                                                │
│  │活會數目：四會（甲○○、詹達武、子○○、丁○○）                  │
├─┼─────────────────────────────────┤
│乙│會    期：八十七年四月十日起至九十年十月十日止                    │
│  │          包括會首共四十三會                                      │
│  │每會金額：二萬元，內標制                                          │
│  │開標時間：每月十日                                                │
│  │開標地點：台北縣板橋市○○街一一０號三樓之一                      │
│  │倒會時間：八十九年二月（當月未開標）                              │
│  │活會數目：二十一會                                                │
├─┼─────────────────────────────────┤
│丙│會    期：八十七年九月十五日起至八十九年十一月十五日止            │
│  │          包括會首共二十七會                                      │
│  │每會金額：二萬元，內標制                                          │
│  │開標時間：每月十五日                │
│  │開標地點：台北縣板橋市○○街一一０號三樓之一                      │
│  │倒會時間：八十九年二月（當月未開標）                              │
│  │活會數目：十會                                                    │
└─┴─────────────────────────────────┘


司法院資訊處製作；財團法人民間司法改革基金會備份。
